最　高　行　政　法　院　判　決　　　　　　　　　　九十三年度判字第八四七號
　　上　訴　人　精模企業股份有限公司
　　代　表　人　乙○○
　　訴訟代理人　甲○○律師
　　被 上訴 人　經濟部智慧財產局
　　代　表　人　蔡練生
右當事人間因新型專利舉發事件，上訴人不服中華民國九十一年三月二十六日臺北高
等行政法院八十九年度訴字第八五三號判決，提起上訴。本院判決如左：
    主  文
上訴駁回。
上訴審訴訟費用由上訴人負擔。
　　理  由
一、上訴人於原審起訴主張：本件原審參加人陳寶金於民國（以下同）八十三年三月
    二十八日以其「架橋式電腦按鍵開關」係包括鍵帽、架橋、橋板、鍵環板及底板
    ，其中架橋由一柱框及一榫框交叉連結成可迴動狀態，上方連結於鍵帽，下方連
    結於橋板，鍵帽之帽柱對應於鍵環，按壓鍵帽時，架橋之連動結果為水平之上下
    ，以免除習知之輸入失誤等情，向被上訴人機關（八十八年一月二十六日改制前
    為經濟部中央標準局）申請新型專利，經該局編為第00000000號審查（
    以下稱系爭案），准予專利，於公告期滿審查確定後，發給新型第九六二二二號
    專利證書。嗣上訴人以系爭案有違專利法第九十八條第一項第一款及第二項規定
    ，檢具美國第0000000號專利案（以下稱引證一）公告影本及其中譯本、
    西元一九九二年十二月三日公告之日本實用新案公報平四─五一三八八號專利案
    （以下稱引證二）公告影本及部分中譯本，及申准在先之第00000000號
    「鍵盤按鍵結構改良」新型專利案（以下稱引證三）公告及說明書影本，對之提
    出舉發。案經被上訴人機關將之編號為00000000ＮＯ３審查，於八十七
    年十二月七日以（八七）台專（參）○二○一五字第一四三九○一號專利舉發審
    定書為舉發不成立之審定。上訴人不服，循序提起行政訴訟。（一）被上訴人及
    原決定機關對同類型各案件之審認標準差異極大，且針對上訴人之案件特別不公
    允；被上訴人同一審查委員竟以完全矛盾的立場解釋新穎性，先是稱引證一利用
    架橋下方之樞接件Ｐ觸壓橡膠彈簧，而系爭案係藉由帽柱之下壓而直接觸壓鍵環
    ，其與架橋無關（亦即引證一為剪刀式結構不同於系爭案之架橋式結構），後又
    稱第00000000號案之架橋式結構，相同於第00000000號案之剪
    刀式結構，實標準不一、相矛盾。上訴人於舉發理由、訴願理由、言詞辯論，甚
    至於補充訴願理由均強調引證二應可證明系爭案應不具進步性，但卻一再遭受原
    處分、原決定機關的否定；顯然對於系爭案之進步性給予過高的評價，甚至指稱
    該等案例係屬另案，不得執為本案之論據．．．，被上訴人及原決定機關認事過
    於偏頗、不公。（二）按最高行政法院六十九年度判字第七○四號判決意旨，新
    型專利是否具備新穎性，自應根據其主要部分之技術結構特徵比對判斷之，不得
    斤斤於次要部分而捨主要部分於不顧，此為判斷新型專利新穎性之原則。經查系
    爭案之主要結構已為引證案所揭露，且為習知技術，次按平等原則不僅為我國憲
    法第七條所明文，亦為公法上重要之原理原則。又「行政行為應受法律及一般法
    律原則之拘束」「行政行為，非有正當理由，不得為差別待遇」行政程序法第四
    條、第六條復分別定有明文。查關於鍵盤開關採主要部分審查之原則，原審參加
    人曾以系爭案為唯一證據對上訴人之第00000000號專利申請案提出異議
    ，該案業經八十六年三月十二日台專（判）○四○二○字第一○九一二九號專利
    異議審定書審定異議成立確定。該審定書亦採前開行政法院之判決之見解。詎被
    上訴人於系爭案中卻對前述主要特徵恝置未論，反論就次要部分，非惟違反前開
    判決意旨，且違反行政法上之平等原則、行政自我拘束原則，自非適法。原審參
    加人在他案曾以系爭案對上訴人提出侵害專利權刑事告訴，主張其專利權範圍在
    於架橋式結構，原審參加人委託國立中興大學鑑定且另送請財團法人工業技術研
    究院（下稱工研院）鑑定，均係同樣以主要部分之技術結構（最關鍵之技術）為
    判斷標準，而不論次要技術部分。準此，系爭案之架橋式設計，既早已於引證案
    中揭露，其創作之目的、手段相同，均採架橋式設計（又稱導滑件），據此一主
    要結構特徵判斷，自不具新穎性之可專利要件。尤有進者，按「行政機關就該管
    行政程序，應於當事人有利及不利之情形一律注意」行政程序法第九條復有明文
    。查上訴人前已就引證案與系爭案之技術結構，送請中國工程技術學會作比對鑑
    定，業經該學會於八十六年十月十七日做出鑑定分析意見書，鑑定結論明顯鑑定
    出系爭案主要技術特徵不具新穎性，被上訴人機關對此全然不予注意，亦未置一
    詞具體指駁，僅泛稱該鑑定分析意見之結論不足採信，其所為之行政處分亦違上
    開行政程序法之規定，自無可維持。另工研院覆函鈞院更進一步明白表示：「0
    0000000Ｎ○２案內並未有Ｎ○３案內之舉發證據三、四之美國專利第0
    000000號專利案（即引證一），該證據之主要結構與本案相同，故本案不
    具有新穎性。」。台北市機械技師公會之鑑定報告書亦判定系爭案與引證二實
    質相同。依上上訴人提出之證據及鈞院調查證據之結果，均證明系爭案之主要技
    術特徵已見於引證案中，且二者之目的、手段、功效均相同，系爭案不具新穎性
    ，實彰彰明甚。（三）查系爭案之創作目的，技術手段，係在於運用架橋，使其
    在鍵帽之任何一處施力時，均可因其連動而為相同之水平上下，以免除按押失誤
    並可有效降低整個按鍵開關之高度（參系爭案創作說明５），然此目的早已見於
    引證案中，況如前述，經中國機械工程學會之鑑定分析意見，系爭案與引證案之
    架橋組合方式所使用之技術與機械結構相同，且引證案之鍵帽與鍵環結合方式所
    使用之技術及機械結構，已涵蓋系爭案「架橋式電腦按鍵開關」，足見系爭案之
    創作目的、技術手段，係運用習知之技術已於引證案中揭露，為熟習該項技術者
    所能輕易完成，不具進步性。台北市機械技師公會之鑑定意見亦認系爭案與引證
    二實質相同，系爭案並不具進步性。次查，系爭案與引證案僅在於架橋與帽件與
    橋板之結合方式略有不同，然該細微差異對於實現系爭案之創作目的，即降低字
    鍵高度，並未增進功效，是以並不具有進步性。且系爭案之相對大陸案已因不具
    進步性遭撤銷，為何被上訴人及原決定機關持以完全相反之意見？實令人費解等
    語，請判決予以撤銷訴願決定及原處分。
二、被上訴人在原審答辯則以：上訴人質疑系爭案主要結構特徵為架橋，與引證案一
    完全相同，被上訴人對系爭案之審認不公；惟查專利案之特徵須就其申請專利範
    圍所載者整體以觀，今引證一之構成及作動方式與系爭案不同，其不同處亦非為
    等效設計，其理由已詳述於舉發審定書理由(三)，被上訴人並無審認不公之情事。
    再者，上訴人質疑系爭案之相對大陸案已遭撤銷，為何被上訴人持相反意見，惟
    查系爭案是否應撤銷其專利權主要視其與舉發證據相較而定，且大陸與我國國情
    不同，其專利實務與我亦有差異，自不得據以認為系爭案應比照辦理。而上訴人
    所指之中國機械工程學會所作之鑑定分析意見書，其第六頁中間已自承「綜合以
    上討論，就整體而言，兩案是有差異」，因此系爭案之整體特徵與引證二不相同
    應無疑義。且上訴人所指之系爭案與日本特許開平六─三六六四七號專利案之比
    較圖式，查此日本專利案並非舉發程序所提之引證案，屬新證據，自非本件舉發
    原審定所得審酌者等語，資為抗辯。
三、原審參加人陳寶金則以：經查工研院係為政府補助之財團法人，其本身亦於本國
    或外國申請為數可觀之專利，故在專利上係為申請人或專利權人；且其亦為司法
    院會同行政院會同指定為「專利侵害鑑定機構」，而本身又可承接有關專利要件
    之審查案，故工研院若涉及本身申請專利之利益，應完全迴避專利審查，以昭公
    信。惟工研院九十年五月十五日（九○）工研院技字第四二七四號，回覆鈞院之
    函，可看出其專業知識或專業倫理之有所欠缺。作為一專業機關，未能以單一標
    準行事，實令人遺憾。上訴人另提出大陸地區之所謂「無效宣告請求決定書」，
    基本上，該決定書係為不具任何專業意見者，大陸地區之法制，充滿人治色彩，
    而其判決之可信度，在國際間之評價甚低，而上訴人以此「拙劣」之決定書，強
    化自己之立論，不啻是抱薪救火；另上訴人所一再推舉之「中國機械工程學會」
    之「專利技術內容鑑定分析意見書」，固專利侵害鑑定與專利要件間，其認定有
    所差異，唯以該鑑定機構是否公正超然及具專業，實值公評，該鑑定機構之「是
    否具超然公正」與「具專利專業」，令人存疑。而上訴人一再指稱所請「架橋」
    不具新穎性與創作性乙節，實則，上訴人於否定此架橋之同時，卻又於系爭案之
    後，一再以架橋式構造為新穎且具創作性，提出專利申請並核准在案，故申請在
    先者較申請在後者，不具新穎與創作性，則其邏輯豈非有違常理。且台北市機械
    技師公會於九十一年一月十二日出具之「專利舉發鑑定報告書」，該鑑定書除不
    具專業外，亦有誤導專利認知之虞。綜上所陳，上訴人所提之理由牽強無理，台
    北市機械技師公會所出具之報告，實一無可採，請判決駁回上訴人之訴等語。
四、原審審酌全辯論意旨及調查證據之結果，以：（一）上訴人所提引證一為美國第
    0000000號專利案：引證一架橋本體之單軸間，係由軸與孔互嵌方式組立
    ；鍵帽具連接構件形成導引部分，鍵帽設端壁以為止限並形成滑行槽，導引部分
    藉由按鍵開關支持板之突出部分壓製形成導引凸耳，並形成長形槽供樞軸滑動，
    且可撓印刷電路板具開口供導引凸耳穿出。與系爭案框架式由兩側柱框與榫框之
    柱孔與榫芯嵌合；鍵帽之帽蓋中央往下延伸帽柱及內壁一體延伸帽片、帽鉤與鉤
    槽；藉柱榫嵌入鉤槽內並以柱端為側向止限，橋板突設板突與板槽，另側突起轉
    折形成板鉤，且鍵環穿越橋板開立之板孔者不同。另引證一藉由第一支桿及第二
    支桿之樞軸於引導部上滑動，當下壓按鍵時，左、右樞軸分別向左右方向滑動，
    使按鍵下降；系爭案按壓鍵帽時，下方榫軸係於板槽內轉動，上方之榫軸滑行於
    帽片，下方之柱榫於板鉤內滑行，上方之柱榫則在鉤槽內轉動，即右側上下兩支
    點呈定點迴動，左側則呈同步左移，以使鍵帽下降，二者鍵帽與架橋位移之連結
    構造與作動方式相異。引證一利用架橋下方之樞接件觸壓橡膠彈簧，與系爭案藉
    由帽柱下壓直接觸壓鍵環，與架橋無關者亦有別。故整體而言，系爭案與引證一
    之構成及作動方式不同，其不同處均非等效設計等情，業據被上訴人於系爭專利
    舉發審定書中說明綦詳。且本件經經濟部另函請國立交通大學（以下簡稱交大）
    審查及本院函請台北市機械技師公會鑑定結果，亦均為相同之認定，足證原處分
    於法並無不合。次查本件前曾由上訴人之關係企業精元公司（二公司之代表人均
    為乙○○）以引證一案為證據，另案舉發系爭專利案，（經被上訴人編號000
    00000ＮＯ１審查），該案已由被上訴人機關審定舉發不成立，並經經濟部
    駁回訴願、行政院駁回再訴願及最高行政法院判決駁回上訴人之訴及再審之訴確
    定在案，此有被上訴人機關八十六年五月二日以台（判）○二○一五字第一一六
    九二七號專利舉發審定書、經濟部經（八六）訴字第八六四七一一○五號訴願決
    定書、行政院台八十七訴字第二○○六○號再訴願決定書，及最高行政法院八十
    八年度判字第三九八四號、九十年度判字第一二一一號判決書影本附卷可證，足
    證引證一不足為撤銷系爭專利案之證據。（二）上訴人所提引證二為日本實用新
    案公報平四─五一三八八號案：按系爭案架橋組合機構與引證二均為曲柄滑塊機
    構，鍵帽及鍵環均採直接嵌入相對頂接，鍵環皆屬軟質彈性之環形物，惟系爭案
    鍵帽之帽鉤、鉤槽及帽片，與橋板上之板孔、板突、板槽及板鉤所造成之架橋結
    合方式，不同於引證二固定板及鍵帽之結合與扣件及基板（橋板）之嵌置結合，
    且系爭案具有減少零件數目之增進功效；系爭案架橋裝設過程可由上方榫軸、上
    方柱榫、下方柱榫之方式依次聯結鍵帽與橋板，而無需扣件，且聯結過程可分段
    實施，容易對準，與引證二之扣件結合方式不同，引證二不足以證明系爭案不具
    新穎性及進步性等情，業經原處分敘明在卷。且本件前由精元公司以引證二案為
    證據，另案舉發系爭專利案，（由被上訴人編號00000000ＮＯ２審查）
    ，經被上訴人審定舉發不成立，上訴人不服提起訴願後，經濟部亦曾函請工研院
    審查引證二案是否足以證明系爭專利案不具新穎性或進步性，據復：「．．．原
    處分機關已指明本案除結構特徵引證一、二（該案引證二亦為本件引證二）不同
    外，各構件之細部特徵也並未為引證案所揭示。．．．引證二之專利說明圖示，
    其構件複雜，除零件生產成本增加外，另於組立時，需精確控制各轉動及滑動樞
    軸之裝配尺寸工差，否則Ｘ型機構易卡死，造成運轉不順，組立工程甚為複雜。
    反觀本件專利（即系爭專利），除按鍵開關整體高度低，簿化鍵盤裝置外，其架
    橋結構移行平穩，可使按鍵輸入準確。本件整體結構相較於引證一、二更為簡化
    ，該引證一、二案並不足以證明本案不符新穎性、進步性。」等語，此有000
    00000ＮＯ２案工研院審查意見書影本附卷可按，經本院去函詢問其何以先
    後二次審查意見不同，據復：「申請案第00000000ＮＯ２號與0000
    0000ＮＯ３號二者舉發證據不同，其中第00000000ＮＯ２號案內並
    未有ＮＯ３案內之舉發證據三、四之美國專利第0000000號專利案「指引
    證一案），該證據之主要構造與本案相同，故本案不具新穎性，而ＮＯ２號案內
    之引證一及引證二（即本件引證二）與本案之整體構造並不相同，無法證明本案
    不具有新穎性，故兩案之審查結果不相同」等語，此亦有該院九十年五月十五日
    （九○）工研院技字第四三七四號函在卷可憑，足證工研院最後之結論亦係認系
    爭案整體結構相較於引證二更為簡化，引證二案並不足以證明本案不符新穎性、
    進步性。且本件經經濟部函請交大審查結果，亦均為相同之認定，此有交大八十
    八年七月十三日（八八）交大研字第二八六八號函及其附件審查意見簡便行文表
    在卷可稽，況本件前由上訴人之關係企業精元公司以引證二為證據，另案舉發系
    爭專利案，（經被上訴人編號00000000ＮＯ２審查），該案已由被上訴
    人機關審定舉發不成立，並經經濟部駁回訴願，上訴人不服向本院提起行政訴訟
    ，亦經判決駁回在案，足證上訴人自行委託中國機械工程學會所作之鑑定分析意
    見書及工研院在第00000000ＮＯ２號案內所為審查意見暨台北市機械技
    師公會上開鑑定不足採，原處分為舉發不成立之處分，於法並無不合。又上訴人
    質疑系爭案相對之大陸地區專利案，須修正申請專利範圍一節，查系爭案相對之
    大陸地區專利案是否修正其專利範圍與系爭案之審查無關，且大陸地區與我國專
    利實務各異，亦不得執為系爭案應比照修正其申請專利範圍之論據。本件系爭案
    與引證二係有差異，已見前述，是系爭案與引證二之整體特徵不同應無疑義。至
    訴願時所提出系爭案與日本平六─三六六四七號專利案之比較圖式，與原舉發證
    據欠缺同一基礎事實之關聯性，核屬新證據，其未經被上訴人機關審酌，自非原
    審法院所得審究。至於上訴人所舉該部智慧財產局（八八）智專（八）○四○二
    ○字第一○八○九○號等專利異議審定書，係屬另案，尚不得執為本案之論據。
    為其判斷基礎，據以將原決定及原處分均予維持，駁回上訴人在原審之訴，核無
    違誤。上訴意旨指稱關於「新穎性」及「進步性」之審查，原審未分別先後判斷
    、論述，亦未將引證一、二結合後與系爭案比對，其判決理由不完備，且屬不適
    用法規或有違證據法則乙節。惟查專利案之特徵須就其申請專利範圍所載者整體
    以觀，今引證案一之構成及作動方式與系爭專利不同，其不同處亦非為等效設計
    ，且引證案二並無系爭專利之橋板及其上之板孔、板突、板槽及板鉤之設置，且
    其鍵頂部亦無系爭專利鍵帽之帽鉤、鉤槽及帽片等，引證案二與系爭專利構成上
    有差異，整體技術手段及各個構成相互連接關係作用均有不同，引證一及引證二
    間構成上之差異非能等效互換者，將引證一之支持構件６拿掉，換上引證二之Ｘ
    框體３，並不能達成相同於系爭專利之構成及作用，故引證一及引證二實難據以
    稱系爭專利不具新穎性，而引証一與引証二相關技術之結合，亦不足証明系爭案
    不具進步性。上訴人在原審起訴狀中已指陳將引證一及引證二之圖式並列，且將
    引證一之支持構件６（即剪刀式架橋）拿掉，換上引證二之Ｘ框體３（即架橋式
    架橋），即可輕易完成如系爭案之結構，認系爭案不具進步性，原審對其主張何
    以不採，已詳加論述，上訴意旨仍執前詞，就原審取捨證據，認定事實之職權行
    使，指摘其有違證據法則、判決理由不備之詞，核與事實不符，尚不足採。上訴
    意旨指稱其提出中華人民共和國專利局將引證一及引證二結合而與系爭案之大陸
    對應案比對，認定其不具創造性（即進步性），原審對此未盡職權調查證據乙節
    。經查原審以系爭專利是否應撤銷其專利權須視其與舉發證據相較而定，且大陸
    與我國國情不同，其專利實務與我亦有差異，系爭專利之相對大陸案是否遭撤銷
    ，尚不得當然據以認定本舉發案應比照辦理，於法尚無不合。上訴意旨上開指摘
    原判決違誤，尚不足採。上訴人之關係企業精元電腦股份有限公司曾以引證一案
    為證據，另案舉發系爭專利案（經被上訴人編號00000000ＮＯ１審查）
    ，該案經被上訴人審定舉發不成立，精元電腦股份有限公司不服，循序提起行政
    爭訟，經本院以八十八年度判字第三九八四號判決、九十年度判字第一二一一號
    判決駁回其訴及再審之訴確定在案。精元公司以引證二為證據，另案舉發系爭專
    利案（經被上訴人編號為00000000ＮＯ２審查），該案經被上訴人審定
    舉發不成立，且經經濟部駁回訴願及原審以八十九年度訴字第六九五號判決駁回
    其訴在案。原審對上訴人自行委託中國機械工程學會所作之鑑定分析意見書、財
    團法人工業技術研究院在第00000000ＮＯ２號案內所為審查意見暨臺北
    市機械技術公會鑑定有利上訴人部分，何以不採已一一加以論駁，認事用法均妥
    適，上訴意旨仍就其取捨證據，認定事實之職權行使，指摘其違誤，求予廢棄，
    經查為無理由，上訴應予駁回。
五、據上論結，本件上訴為無理由，爰依行政訴訟法第二百五十五條第一項、第九十
    八條第三項前段，判決如主文。
中　　華　　民　　國　　九十三　　　年　　　六　　　　月　　 三十 　　　日
                    最 高 行 政 法 院  第 五 庭
                                審 判 長 法  官　　　趙　永　康
                                         法  官      蔡  進  田
                                         法  官　　　廖  宏  明
                                         法  官　　　鄭　淑　貞
                                         法  官　　　黃　合　文
右  正  本  證  明  與  原  本  無  異
　　　　　　　　　　　　　　　　　　　　 法院書記官　蘇  金  全
中　　華　　民　　國　　九十三　　　年　　　七　　　　月　　　一　　　　日
